【裁判字號】    96,上訴,1189
【裁判日期】    970506
【裁判案由】    詐欺
【裁判全文】
臺灣高等法院刑事判決                96年度上訴字第1189號
上  訴  人
即  被  告  甲○○
上列上訴人因詐欺等案件，不服臺灣板橋地方法院95年度訴更緝
字第1號，中華民國96年1月18日第一審判決（起訴案號：臺灣板
橋地方法院檢察署91年度偵字第9397號、90年度偵字第3080號、
第8413號、第9811號），提起上訴，本院判決如下：
    主  文
原判決撤銷。
甲○○共同常業詐欺，處有期徒刑壹年貳月，減為有期徒刑柒月
。扣案如附表三所示之物，均沒收之。
    事  實
一、甲○○自民國89年2月間起受僱於張達仁（經臺灣板橋地方
    法院通緝中），先在張達仁及吳錦輝（化名「林明賢」，亦
    經原審通緝中）所虛設、利用王大地（前經臺灣板橋地方法
    院以幫助常業詐欺罪判處有期徒刑8月在案）為人頭負責人
    之煒晃實業有限公司（址設臺北縣永和市○○路37巷3號1樓
    ，下稱煒晃公司）任職，嗣於同年3月間起，轉至張達仁及
    吳錦輝所虛設、利用吳添丁（前經臺灣板橋地方法院以幫助
    常業詐欺罪判處有期徒刑8月在案）為人頭負責人之星月開
    發有限公司（址設臺北縣永和市○○路1號，下稱星月公司
    ）任職，甲○○於轉至星月公司任職後不久，隨即知悉星月
    公司係張達仁及吳錦輝所虛設，擬使用該公司名義佯與廠商
    交易，以達詐騙財物或服務之目的，詎甲○○因張達仁拖延
    支付薪資、表示須俟公司結算後始能付足全部薪資，並貪圖
    張達仁提供房屋供其居住，竟與張達仁、吳錦輝及真實姓名
    年籍不詳、化名「周天晟」之不詳成年男子，共同基於意圖
    為自己不法所有之犯意聯絡，由張達仁及吳錦輝負責統籌調
    度，甲○○（化名「黃信傑」）、「周天晟」以星月公司名
    義向廠商訂貨，初期訂貨均如數付款，使各廠商誤以為星月
    公司信用良好，待時機成熟後，即於如附表一所示之時間，
    佯向各被害廠商訂購貨品或要求提供修車服務，致各被害廠
    商陷於錯誤，而交付或提供如附表一所示之物品或服務；嗣
    甲○○於89年8月間起，再轉至亦由張達仁及吳錦輝所虛設
    、利用王洹照（已歿，前經臺灣板橋地方法院判決不受理確
    定）為人頭負責人之軒如實業有限公司（址設臺北縣蘆洲市
    ○○街33號1樓，下稱軒如公司）任職，其明知軒如公司亦
    係張達仁及吳錦輝所虛設，擬使用該公司名義佯與廠商交易
    ，以達詐騙財物之目的，竟庚續上開犯意，而與張達仁、吳
    錦輝共同基於意圖為自己不法所有之犯意聯絡，由張達仁及
    吳錦輝負責統籌調度，甲○○（化名「黃建富」）則於如附
    表二所示之時間，以軒如公司名義佯向各被害廠商訂貨，致
    各被害廠商陷於錯誤，而交付如附表二所示之物品，並恃之
    為常業。嗣因各被害廠商催討債款無著，察覺受騙，報警循
    線於90年2月5日10時30分許，在臺北市○○○路○段44號1樓
    查獲張達仁、甲○○，並扣得張達仁等人所有、供渠等實施
    上揭犯行所用之星月公司、軒如公司金融存摺、支票、印章
    及相關資料等物（詳如附表三所示），始查悉上情。
二、案經如附表一、附表二所示之被害廠商訴請內政部警政署刑
    事警察局移送臺灣板橋地方法院檢察署檢察官偵查起訴。
    理  由
一、本件被告甲○○對於伊從89年2月間起即受僱於張達仁，先
    後在張達仁及吳錦輝經營之煒晃公司（自89年2月間至同年3
    月間止）、星月公司（自89年3月間起至同年8月間止）、軒
    如公司（自89年8月間起至同年10月間止）任職，並曾分別
    以星月公司、軒如公司之名義，向如附表一、附表二所示之
    廠商訂購貨品或要求提供修車服務等情，均坦承不諱（見原
    審卷第242、244頁），且張達仁及吳錦輝（化名「林明賢」
    ）所經營之煒晃公司、星月公司、軒如公司，係分別利用王
    大地、吳添丁、王洹照為人頭負責人之虛設公司，其中，渠
    等虛設之星月公司，曾由被告及真實姓名年籍不詳、化名「
    周天晟」之成年男子出面訂貨，向如附表一所示被害廠商詐
    騙財物或服務；渠等虛設之軒如公司，曾由被告出面，向如
    附表二所示被害廠商詐騙財物之事實，業經證人陳相輔（即
    約伯科技有限公司負責人）、巫建儒（即匯豐紙業有限公司
    代理人）、林阿祈（即聯溢汽車商行）、黃春金（即敏盛企
    業有限公司代理人）、陳世文（即舜堡興業股份有限公司代
    理人）、梁建彬（即東郁家具股份有限公司代理人）、藍國
    隆（即寶利登實業有限公司代理人）、沈暄培（即百泓事業
    有限公司代理人）、楊大緯（即家榮股份有限公司代理人）
    、藍天生（即誠豪紙業有限公司負責人）、宋養（即力良開
    發有限公司負責人）於警詢時指證歷歷，且有同案之張達仁
    、吳錦輝、王洹照於警詢及檢察官偵訊時、王大地於檢察官
    偵訊及原審訊問時、吳添丁於原審訊問時之供述可參，並有
    扣案如附表三所示之物可資佐證，及被害廠商提出之相關交
    易單據、票據影本等書證資料，煒晃公司、星月公司、軒如
    公司統一發票申請書、公司登記案卷、支票存款不足退票（
    含註銷）紀錄表、存款明細表資料存卷可憑，而被告對於張
    達仁及吳錦輝實際上係利用上開公司對外詐騙乙節，自始至
    終亦均未否認，此部分之事證甚為明確。另參酌張達仁及吳
    錦輝同時利用數家公司對外實施詐欺行為，顯有相當之規模
    ，受害廠商眾多，詐得金額亦鉅，渠等係以犯詐欺罪為常業
    之事實，至為灼然。被告於90年2月5日檢察官偵訊時供稱：
    「（問：你明知公司是虛設行號，行詐騙之行為，為何還幫
    他們叫貨？）我是幫他們叫貨，也知他們是虛設行號詐欺，
    但他們跟我說如果要領到薪水，要等到公司結算才領的到，
    所以才繼續做下去」（見90年度偵字第30 80號卷第47頁反
    面）；復於同年4月4日檢察官偵訊時供稱：「（問：「林明
    賢」（即吳錦輝之化名）還向你說，叫貨後以芭樂票讓它跳
    票，你仍同意替他們向外面廠商叫貨，對否？）因我已二月
    未領薪水」、「（問：你明知他們虛設行號，詐騙廠商，為
    何還幫他們，跟他們在一起？）因我已二、三月未領薪水，
    尚須靠他們支助，不得不投靠他們」等語（同上卷第47頁反
    面、第84頁反面、第85頁）。經原審受命法官於準備程序當
    庭勘驗錄音紀錄，上開筆錄記載核與被告當時實際供述內容
    均相符合，有原審95年11月29日準備程序筆錄可稽（見原審
    卷第290頁）。再觀諸被告於受僱期間，對外均未使用真實
    姓名，而以化名「黃信傑」或「黃建富」與廠商聯繫訂貨事
    宜，與一般交易常情顯然有違；且於警詢時另稱：「（問：
    你於89年至90年間在臺北居住何地方？）我在星月公司時居
    住在臺北縣莊敬路49巷20弄18號1樓．．．，離開星月公司
    之後，張達仁叫我去住臺北縣三重市○○街30號5樓」等語
    （見90年度偵字第3080號卷第9頁），顯見被告對於張達仁
    及吳錦輝以公司名義行常業詐欺之事實，縱於應徵之初未有
    認識，惟最遲於89年3月間轉至星月公司任職後不久，即已
    知之甚稔，然因不甘未領足全部薪資，及貪圖張達仁提供房
    屋供其居住，仍繼續聽從張達仁及吳錦輝之指示，始於嗣後
    分別使用化名「黃信傑」、「黃建富」，以星月公司、軒如
    公司名義，向廠商訂貨或要求提供服務無訛，其與張達仁、
    吳錦輝及「周天晟」等人有犯意聯絡及行為分擔，甚為明確
    。參以被告於警詢時供稱：89年7月初時，「林明賢」（即
    吳錦輝之化名）告訴我今天公司的支票不會過，要我快離開
    ，我後來就離開星月公司，於89年8、9月間去軒如公司上班
    等語（同上卷第2頁反面、第3頁），足認被告對於星月公司
    之財務狀況並非全然不知，而吳錦輝於星月公司付款支票屆
    期退票前，先向被告示警並指示逃逸，旋安排被告再轉至軒
    如公司繼續任職，自始至終，被告均聽從指示，益徵被告確
    係張達仁、吳錦輝等人常業詐欺集團之成員無疑。被告曾稱
    伊不知道張達仁、吳錦輝等人係在利用星月公司、軒如公司
    實施詐欺行為云云，顯係脫卸之詞，委不足採。綜上所述，
    本案事證已臻明確，被告犯行均堪認定。
二、按刑法上所謂常業犯，祇須有賴某種犯罪為業之意思，而有
    事實上之表現為已足，不以犯罪時間之長短為標準，亦不以
    專賴該犯罪為唯一生活依憑為必要，縱令尚有其他職業、收
    入，亦無礙常業犯之成立。本件被告與張達仁等人共同以星
    月公司、軒如公司名義對外實施詐欺行為，有相當之規模，
    受害廠商眾多，詐得金額亦鉅，顯見渠等確有恃犯詐欺罪所
    得財物維生，而以之為常業之意思無疑。是核被告所為，係
    犯修正前刑法第340條之常業詐欺罪。就如附表一所示犯行
    ，被告與張達仁、吳錦輝及真實姓名年籍不詳、化名「周天
    晟」之成年男子間；就如附表二所示犯行，被告與張達仁及
    吳錦輝間，有犯意聯絡及行為分擔，為共同正犯。公訴意旨
    另略以被告除上揭犯行外，尚應就起訴書所列全部被害廠商
    （即所謂約伯科技有限公司等至少14家以上公司）所遭訛詐
    全部金額（即所謂初步合計金額至少在9,636, 871元以上）
    ，與張達仁等人均負共同常業詐欺罪責云云。惟查被告係從
    89年2月間起受僱於張達仁，先在煒晃公司任職，旋於同年3
    月間轉至星月公司任職，嗣於轉至星月公司任職後不久，始
    參與成為張達仁等人犯罪集團成員之一，且僅有分別使用化
    名「黃信傑」、「黃建富」，以星月公司、軒如公司名義，
    向廠商訂貨或要求提供服務等情，已如前述，查無證據足認
    被告於知悉張達仁等人虛設公司後，曾經參與張達仁等人以
    星月公司、軒如公司以外之其他公司名義從事詐騙行為，亦
    難僅憑被告曾受僱於張達仁在上開二家公司聽從指示訂貨之
    事實，即率斷其對於張達仁等人利用其他公司之詐騙犯行，
    均應同負共同正犯罪責，自應認張達仁等人利用其他公司向
    廠商實行詐騙部分，非屬被告犯意聯絡及行為分擔範圍之內
    。此外，公訴人復未能舉證證明尚有何其他被害廠商受被告
    共同詐欺行為之詐騙，是除本案論罪科刑之犯罪事實外，起
    訴書所載其餘部分原應為無罪之判決，惟公訴人既認上開部
    分與本案論罪科刑部分有實質上一罪之關係，故此部分不另
    為無罪之諭知。又被告行為後，刑法部分條文業於94年2月2
    日修正公布，95年7月1日施行，修正後刑法第2條第1項規定
    ：「行為後法律有變更者，適用行為時之法律；但行為後之
    法律有利於行為人者，適用最有利於行為人之法律」，係規
    範行為後法律變更所生新舊法比較適用之準據法，於新法施
    行後，應適用修正後刑法第2條第1項之規定，為「從舊從輕
    」之比較。又法律變更之比較適用，比較時應就罪刑有關之
    共犯、未遂犯、想像競合犯、牽連犯、連續犯、結合犯，以
    及累犯加重、自首減輕暨其他法定加減（如身分加減）與加
    減例等一切情形，綜其全部罪刑之結果而為比較；且就比較
    之結果，須為整體之適用，不能割裂分別適用各該有利於行
    為人之法律，此即法律變更之比較適用所應遵守之「罪刑綜
    合比較原則」及「擇用整體性原則」（最高法院24年上字第
    4634號判例、27年上字第2615號判例、95年第8次刑事庭會
    議決議參照）。查被告行為時，修正前刑法第28條規定：「
    二人以上共同實施犯罪之行為者，皆為正犯」；修正後刑法
    第28條規定：「二人以上共同實行犯罪之行為者，皆為正犯
    」，修正後刑法第28條規定之共同正犯，基於個人責任原則
    及法治國人權保障，限於直接從事構成犯罪事實之行為者（
    含共謀共同正犯），排除「陰謀共同正犯」及「預備共同正
    犯」之類型，是修正後之共同正犯之可罰性要件之範圍業已
    限縮。惟本件情形，被告所為非屬「陰謀共同正犯」或「預
    備共同正犯」之類型，不論依修正前、後之規定，均無礙共
    同正犯之成立。應適用裁判時法，本件被告與張達仁等人共
    同實施多次詐欺犯行，並恃之為常業，依其行為時之修正前
    規定，應成立刑法第340條之常業詐欺罪，法定本刑為1年以
    上7年以下有期徒刑，得併科銀元5萬元以下罰金；而被告行
    為後，修正後之刑法已刪除第340條常業詐欺罪，則所犯各
    罪，應依數罪併罰之規定分論併罰。比較新舊法適用結果，
    此部分應以被告行為時之舊法規定較為有利。又按依修正後
    刑事訴訟法施行法第7條之3規定：「中華民國92年1月14日
    修正通過之刑事訴訟法施行前，已繫屬於各級法院之案件，
    其以後之訴訟程序，應依修正刑事訴訟法終結之。但修正刑
    事訴訟法施行前已依法定程序進行之訴訟程序，其效力不受
    影響」，而92年2月6日修正公布之刑事訴訟法，業於同年9
    月1日施行，本件係於91年11月18日修正刑事訴訟法施行前
    繫屬於原審法院，此有原審法院收文章蓋於臺灣板橋地方法
    院檢察署91年11月18日板檢森廉91偵字第9397號送審函可稽
    （原審91年度訴字第2277號卷第1頁）。本件前揭引用修正
    刑事訴訟法施行前依當時之法定程序所製作取得之證據，其
    證據能力不因修正刑事訴訟法實施而受影響。又按被告以
    外之人於審判外之言詞或書面陳述，除法律有規定者外，不
    得作為證據，刑事訴訟法第159條第1項固定有明文。惟被告
    以外之人於審判外之陳述，雖不符同法第159條之1至之4之
    規定，而經當事人於審判程序同意作為證據，法院審酌該言
    詞陳述或書面陳述作成時之情況，認為適當者，亦得為證據
    ；當事人、代理人或辯護人於法院調查證據時，知有第159
    條第1項不得為證據之情形，而未於言詞辯論終結前聲明異
    議者，視為有前項之同意，此亦據同法第159條之5規定甚明
    。查本件被告甲○○、檢察官及原審辯護人於原審準備程序
    中均未就證據能力提出爭執，且迄於言詞辯論終結前，亦未
    就原審所調查之證據主張有刑事訴訟法第159條第1項不得為
    證據之情形，應認均已同意得作為本案之證據。經審酌各該
    證據資料作成時之一切客觀情況，認無不適當之情事，均認
    有證據能力。
三、原審對被告為有罪科刑之判決，固非無見，惟中華民國96年
    罪犯減刑條例業經制定公布施行，被告前揭之所犯合於中華
    民國96年罪犯減刑條例第2條第1項第3款之減刑條件，原審
    未及審酌尚有未洽，被告上訴稱其係被騙為無理由，惟原判
    決既有前揭之未洽，應由本院將原判決撤銷改判，審酌被告
    犯罪之動機、目的、手段、生活狀況、正值青壯之年，不思
    從事正當職業營生，竟甘心為不肖人士所用，聽從指示對外
    向廠商訂貨或要求提供服務，而共同實施常業詐欺犯行，受
    害廠商達11家之多，詐得金額逾300萬元，對於被害人及社
    會交易安全之危害非輕，且犯後猶飾詞卸責，未能勇於認罪
    ，惟念其隻身一人謀生，僅領取張達仁於僱用時承諾支付之
    部分薪資及提供住宿，此外，無證據足認亦有參與分配詐得
    財物情事，其個人之犯罪所得尚非甚鉅等一切情狀，量處如
    主文所示之宣告刑，又被告之犯罪時間在中華民國96年4月2
    4日以前，合於合於中華民國96年罪犯減刑條例第2條第1項
    第3款之減刑條件，依法予以減刑。扣案如附表三所示之物
    ，為警員查獲被告及張達仁時所起出，且係本件虛設公司即
    星月公司、軒如公司之金融存摺、支票、印章及相關資料，
    衡情為共犯張達仁等人所有、供渠等實施本案犯罪所用之物
    ，爰依刑法第38條第1項第2款規定均諭知沒收之。至於本案
    查獲時所扣之其餘物品（詳如搜索扣押證明筆錄、扣押清冊
    一覽表所載），均無證據足認與本案有何直接關連，爰均不
    予宣告沒收之。
四、被告經合法傳喚，無正當理由不到庭，爰不待其陳述逕行判
    決。
據上論斷，應依刑事訴訟法第369條第1項、第371條、第364條、
第299條第1項前段，刑法第2條第1項前段、第28條、第38條第1
項第2款，修正前刑法第340條，罰金罰鍰提高標準條例第1條前
段，中華民國96年罪犯減刑條例第2條第1項第3款、第7條判決如
主文。
本案經檢察呂光華到庭執行職務。
中    華    民    國    97    年    5     月    6     日
                  刑事第九庭  審判長法  官 陳貽男
                                    法  官 周盈文
                                    法  官 許宗和
以上正本證明與原本無異。
如不服本判決，應於收受送達後十日內向本院提出上訴書狀，其
未敘述上訴之理由者並得於提起上訴後十日內向本院補提理由書
（均須按他造當事人之人數附繕本）。
                                    書記官 林淑貞
中    華    民    國    97    年    5     月    6     日
附表一：
┌──┬──────┬──────┬───────┬───────┐
│編號│ 時    間   │ 被害廠商   │詐得財物或服務│金額（新臺幣）│
├──┼──────┼──────┼───────┼───────┤
│一  │89年5 月間至│約伯科技有限│腳踏墊、無塵影│    798,000元 │
│    │同年6 月間  │公司        │印紙          │              │
├──┼──────┼──────┼───────┼───────┤
│二  │89年6 月間  │匯豐紙業有限│影印紙        │     33,600元 │
│    │            │公司        │              │              │
├──┼──────┼──────┼───────┼───────┤
│三  │89年7 月20日│聯溢汽車商行│修車服務      │     11,100元 │
│    │            │            │              │              │
├──┼──────┼──────┼───────┼───────┤
│四  │89年6 月間至│敏盛企業有限│無塵紙        │    154,876元 │
│    │同年7 月間  │公司        │              │              │
├──┼──────┼──────┼───────┼───────┤
│五  │89年5 月間  │舜堡興業股份│無塵口罩、無塵│    112,875元 │
│    │            │有限公司    │帽            │              │
├──┼──────┼──────┼───────┼───────┤
│六  │89年6 月間  │東郁家具有限│無塵椅        │     32,550元 │
│    │            │公司        │              │              │
├──┼──────┼──────┼───────┼───────┤
│七  │89年6 月間  │寶利登實業有│影印紙        │    746,382元 │
│    │            │限公司      │              │              │
├──┼──────┼──────┼───────┼───────┤
│八  │89年5 月間  │百泓事業有限│腳踏墊、無塵影│    101,535元 │
│    │            │公司        │印紙、導電輪等│              │
├──┼──────┼──────┼───────┼───────┤
│九  │89年5 月間至│家榮股份有限│無塵布、無塵紙│    292,879元 │
│    │同年6月間   │公司        │等            │              │
├──┼──────┼──────┼───────┼───────┤
│    │            │            │合          計│  2,283,797元 │
└──┴──────┴──────┴───────┴───────┘
附表二：
┌──┬──────┬──────┬───────┬───────┐
│編號│ 時    間   │ 被害廠商   │詐得財物或服務│金額（新臺幣）│
├──┼──────┼──────┼───────┼───────┤
│一  │89年8 月間至│誠豪紙業有限│文化用紙      │    713,221元 │
│    │同年9月間   │公司        │              │              │
├──┼──────┼──────┼───────┼───────┤
│二  │89年10月間  │力良開發有限│影印紙        │     93,083元 │
│    │            │公司        │              │              │
├──┼──────┼──────┼───────┼───────┤
│    │            │            │合          計│    806,304元 │
└──┴──────┴──────┴───────┴───────┘
附表三：
┌──┬───────────────┬─────────────┐
│編號│扣 案 物 名 稱                │數  量                    │
├──┼───────────────┼─────────────┤
│1   │軒如公司設於臺北國際商業銀行帳│1 本                      │
│    │號0000000000000 號活期存款存摺│                          │
├──┼───────────────┼─────────────┤
│2   │軒如公司設於淡水信用合作社帳號│1 本                      │
│    │0000000000000000號活期存款存摺│                          │
├──┼───────────────┼─────────────┤
│3   │軒如公司設於臺北國際商業銀行帳│1 本                      │
│    │號00000000號支票簿            │                          │
├──┼───────────────┼─────────────┤
│4   │星月公司設於臺灣中小企業銀行帳│2 張                      │
│    │號30061號支票                 │                          │
├──┼───────────────┼─────────────┤
│5   │軒如公司設於臺北國際商業銀行帳│4 張                      │
│    │號00000000號支票              │                          │
├──┼───────────────┼─────────────┤
│6   │軒如公司印章（大小章）        │2 枚                      │
├──┼───────────────┼─────────────┤
│7   │星月公司相關資料              │1 疊                      │
└──┴───────────────┴─────────────┘
附錄本案論罪科刑法條全文：
修正前中華民國刑法第340 條：
以犯第339 條之罪為常業者，處1 年以上7 年以下有期徒刑，得
併科5 萬元以下罰金。


司法院資訊處製作；財團法人民間司法改革基金會備份。
